【裁判字號】    95,訴,403
【裁判日期】    951215
【裁判案由】    洗錢防制法等
【裁判全文】
臺灣彰化地方法院刑事判決               95年度訴字第403號
公  訴  人  臺灣彰化地方法院檢察署檢察官
被      告  丙○○
指定辯護人  曾彥錚律師
被      告  甲○○
上列被告等因洗錢防制法等案件，經檢察官提起公訴（94年度偵
字第9868號），被告2人及辯護人於本院行準備程序時，均就被
訴事實為有罪之陳述，經審判長告知被告等及辯護人簡式審判程
序之旨，並聽取公訴人、辯護人及被告2人之意見後，本院合議
庭認有刑事訴訟法第273條之1第1項之情形，裁定改由受命法官
獨任行簡式審判程序，判決如下：
    主  文
丙○○共同意圖為自己不法之所有，以詐術使人將本人之物交付
，處有期徒刑陸月，如易科罰金以銀元佰元即新臺幣玖佰元折
算壹日。扣案之行動電話壹支沒收。
甲○○幫助意圖為自己不法之所有，以詐術使人將本人之物交付
，處有期徒刑月，如易科罰金以銀元佰元即新臺幣玖佰元折
算壹日。
    犯 罪 事 實
一、本件犯罪事實為：丙○○明知其同母異父之兄高健輝（另由
    檢察官偵辦中）係詐騙集團成員，竟因其無業，為供其生活
    所需，而應高健輝之邀，共同基於意圖為自己不法所有之犯
    意聯絡，加入該詐騙集團為成員擔任俗稱「車手」之工作，
    其工作內容為：隨時依高健輝之電話指示，持詐騙集團所收
    購之人頭帳戶銀行提款卡、存摺等物，將被害人遭詐騙所匯
    入之款項自人頭帳戶內提領出，每提領十萬元之款項可獲得
    五千元之報酬，並自所提領之款項內自行扣除後，將所餘款
    項轉匯入高健輝指定之另一人頭帳戶內。而丙○○之夫甲○○雖可預見出借或提供其個人金融機構帳戶及存摺、提款卡
    供人使用，足供該人或其所屬之犯罪集團利用作為詐欺取財
    之人頭帳戶，以收取被害人匯入之款項，嗣再提領贓款，致
    使被害人及警方追查無門，竟亦基於幫助他人詐欺取財之不
    確定故意，於民國（下同）94年12月間，在其與丙○○所共
    同居住，位於彰化縣彰化市○○路旁空地之貨櫃屋內，將自
    己所有之臺北縣鶯歌郵局帳號000-0000000-0000000號存摺
    、提款卡、密碼及印章借予丙○○及高健輝使用。嗣高健輝
    所屬詐騙集團之不詳姓名年籍女子於同年12月13日中午12時
    許，撥打電話予乙○○，向其佯稱：渠使用之台新銀行信用
    卡至今未付款，如有疑問可撥打電話00-00000000號向檢察
    官申訴等語，乙○○不疑有他依前開電話號碼撥打後，另有
    1 名不詳姓名年籍之男子佯稱係主任檢察官高偉文，為調查
    資金流向必要，請渠將帳戶內所有的金錢匯入上開甲○○之
    帳戶內以確保安全等語，致乙○○陷於錯誤，而於同日將48
    萬5,000元匯入甲○○所有之前揭郵局帳戶內；而丙○○隨
    即於同日下午1時27分許，接獲高健輝撥打其所有之0000000
    000號行動電話，指示其持甲○○前揭提款卡，前往設於彰
    化縣彰化市○○路與林森路口7-11便利商店內之中國信託商
    業銀行自動櫃員機，將乙○○遭騙所匯入之款項先提領出1
    萬元，復至位於彰化縣彰化市○○路369號之彰化郵局第7支
    局內，以甲○○前開存摺、印章提領出40萬元後，再至前開
    7-11便利商店內之自動櫃員機，自甲○○之帳戶內分4次提
    領出7萬5,000元，將乙○○遭騙所匯入之款項全數提領出後
    ，自行扣除其應得之報酬2萬元，將剩餘之46萬5,000元，依
    高健輝指示，至設於彰化縣彰化市○○路之臺灣土地銀行，
    存入該行第000000000000號帳戶中。嗣於同年月14日下午2
    時許，在設於彰化縣彰化市○○路369號之彰化郵局第7支局
    ，丙○○另持甲○○之前開郵局帳戶存摺欲存款時，為警當
    場查獲，並扣得甲○○上開郵局帳戶之存摺1本、提款卡1
    張、印章1個及其所有，供高健輝指示其提領被害人所匯入
    款項所用之行動電話1支。
二、前開犯罪事實有以下證據可資證明：（1）被告丙○○、甲○○之自白；（2）證人即被害人乙○○於警詢中之證述；
   （3）中國信託商業銀行自動櫃員機交易明細表5紙、臺灣土
    地銀行存摺類存款憑條1紙；（4）扣案之甲○○上開郵局
    帳戶之存摺1本、提款卡1張與印章1個及被告丙○○所有之
    行動電話1支可資佐證，被告二人之自白應與事實相符，洵
    堪採信。從而，本件事證已臻明確，被告二人上開犯行均堪
    認定。
三、被告丙○○行為後，刑法於94年2月2日修正公布、刑法施行
    法於95年6月14日修正公布、罰金罰鍰提高標準條例於95年
    5月17日修正公布，並均於95年7月1日施行，關於本案應適
    用之新舊法，茲比較如下：
１、刑法第2條第1項規定，係規範行為後法律變更所生新舊法律
    比較適用之準據法，於95年7月1日刑法施行後，應適用刑法
    第2條第1項之規定，為「從舊從輕」之比較（最高法院95年
    5月23日第8次刑事庭會議決議第1點第1項參照）。
２、刑法第28條有關共同正犯之規定，僅作文字修正，對於狹義
    共同正犯（指有犯意聯絡及行為分擔之數行為人）之認定，
    不生任何影響，經比較新、舊法後，結果並無不同。
３、修正前刑法第340條關於常業詐欺罪之規定，業已修正刪除
    ，應依刑法第2條第1項規定，適用最有利於行為人之法律（
    最高法院95年5月23日第8次刑事庭會議決議第5點第4項第2
    款參照）。查本件被告所犯1次詐欺取財之犯行，經公訴檢
    察官論以常業詐欺一罪，本院審理結果，亦認係構成常業詐
    欺罪，雖被告行為後，常業詐欺罪之規定業已刪除，但本件
    被告犯罪之時間係在刑法修正施行前，而當時常業詐欺罪，
    其法定本刑為1年以上7年以下有期徒刑，得併科5萬元以下
    罰金，刑法修正後，因常業犯已經刪除，其上開所犯應論以
    詐欺取財罪，而其法定本刑為有期刑徒刑5年以下有期徒刑
    、拘役、或科或併科1千元以下罰金，較原常業犯之法定刑
    為輕，經比較新、舊法結果，應以被告行為後之法律即依刑
    法第339條第1項之詐欺取財罪論處，較有利於被告。
４、刑法第33條第5款關於罰金刑之規定，由「罰金：1元以上」
    修正為「罰金：新臺幣1千元以上，以百元計算之」，應依
    刑法第2條第1項規定，適用最有利於行為人之法律（最高法
    院95年5月23日第8次刑事庭會議決議參照）。本案刑法第34
    0條之常業詐欺罪關於「得併科5萬元以下罰金」之罰金刑部
    分，經比較新、舊法結果，應以被告行為時之法律即修正前
    第33條第5款規定，最有利於被告。
５、刑法施行法第1條之1增訂施行前，依罰金罰鍰提高標準條例
    第1條前段、現行法規所定貨幣單位折算新臺幣標準第2條規
    定，本案刑法340條常業詐欺罪關於「得併科5萬元以下罰金
    」之罰金刑部分，應提高折算為得併科新臺幣15萬元以下罰
    金。刑法施行法修正增訂第1條之1規定：「中華民國94 年1
    月7日刑法修正施行後，刑法分則編所定罰金之貨幣單位為
    新臺幣。94年1月7日刑法修正時，刑法分則編未修正之條文
    定有罰金者，自94年1月7日刑法修正施行後，就其所定數額
    提高為30倍。但72年6月26日至94年1月7日新增或修正之條
    文，就其所定數額提高為3倍。」依增訂條文提高並改為新
    臺幣後，本案刑法340條常業詐欺罪關於「得併科5萬元以下
    罰金」之罰金刑部分，亦同為得併科新臺幣15萬元以下罰金
    ，經比較新、舊法後，結果並無不同。
６、比較時應就罪刑有關之共犯、未遂犯、想像競合犯、牽連犯
    、連續犯、結合犯，以及累犯加重、自首減輕暨其他法定加
    減原因（如身分加減）與加減例等一切情形，綜其全部罪刑
    之結果而為比較（最高法院95年5月23日第8次刑事庭會議決
    議第1點第4項參照）。經綜合比較新、舊法之結果，以被告
    行為後之法律較有利於被告，依刑法第2條第1項但書規定，
    本案自應一體適用被告行為後之法律即現行刑法第28條、第
    339 條第1項、第33條第5款，刑法施行法第1條之1之規定。
    是核被告丙○○所為，係犯刑法第339條第1項之詐欺取財罪
    ；且其與高健輝及高健輝所屬詐欺集團之成員間，有犯意聯
    絡，並在合同意思範圍內，各自分擔犯罪行為之一部，相互
    利用他人之行為，以達其犯罪之目的，自應對全部犯罪事實
    ，均共負共同正犯之責（最高法院32年上字第1905號、73年
    台上字第1886號、73年台上字第2364號判例意旨參照）。
７、從刑附屬於主刑，除法律有特別規定者外，依主刑所適用之
    法律（最高法院95年5月23日第8次刑事庭會議決議第1點第
    5項參照）。本件主刑部分，經綜合比較之結果，認應依刑
    法第2條第1項但書規定，適用被告行為後之法律，有關於沒
    收之從刑規定自亦應適用現行刑法第38條之規定。
四、又被告甲○○行為後，刑法、刑法施行法及罰金罰鍰提高標
    準條例亦均於95年7月1日修正公布施行，已如前述，關於本
    案應適用之新舊法，茲比較如下：
１、刑法第2條第1項規定，係規範行為後法律變更所生新舊法律
    比較適用之準據法，於95年7月1日刑法施行後，應適用刑法
    第2條第1項之規定，為「從舊從輕」之比較（最高法院95年
    5月23日第8次刑事庭會議決議第1點第1項參照）。
２、刑法第30條有關幫助犯之規定，雖為使幫助犯之文義，更符
    合學界通說之「限制從屬性」，且為避免舊法時，對「從犯
    」一詞常有不同之解讀，而為文字之修正，然此修正無關成
    立幫助犯內容之實質變更，非屬於法律之變更。
３、刑法第33條第5款關於罰金刑之規定，由「罰金：1元以上」
    修正為「罰金：新臺幣1千元以上，以百元計算之」，應依
    刑法第2條第1項規定，適用最有利於行為人之法律（最高法
    院95年5月23日第8次刑事庭會議決議參照）。本案刑法第33
    9條第1項之詐欺取財罪關於「或科或併科1千元以下罰金」
    之罰金刑部分，經比較新、舊法結果，應以被告行為時之法
    律即修正前第33條第5款規定，最有利於被告。
４、刑法施行法第1條之1增訂施行前，依罰金罰鍰提高標準條例
    第1條前段、現行法規所定貨幣單位折算新臺幣標準第2條規
    定，本案刑法339條第1項詐欺取財罪關於「或科或併科1千
    元以下罰金」之罰金刑部分，應提高折算為得科或併科新臺
    幣3萬元以下罰金。刑法施行法修正增訂第1條之1規定：「
    中華民國94年1月7日刑法修正施行後，刑法分則編所定罰金
    之貨幣單位為新臺幣。94年1月7日刑法修正時，刑法分則編
    未修正之條文定有罰金者，自94年1月7日刑法修正施行後，
    就其所定數額提高為30倍。但72年6月26日至94年1月7日新
    增或修正之條文，就其所定數額提高為3倍。」依增訂條文
    提高並改為新臺幣後，本案刑法339條第1項詐欺取財罪關於
    「或科或併科1千元以下罰金」之罰金刑部分，亦同為得科
    或併科新臺幣3萬元以下罰金，經比較新、舊法後，結果並
    無不同。
５、比較時應就罪刑有關之共犯、未遂犯、想像競合犯、牽連犯
    、連續犯、結合犯，以及累犯加重、自首減輕暨其他法定加
    減原因（如身分加減）與加減例等一切情形，綜其全部罪刑
    之結果而為比較（最高法院95年5月23日第8次刑事庭會議決
    議第1點第4項參照）。經綜合比較新、舊法之結果，被告行
    為後之新法並無較有利於被告，依刑法第2條第1項前段規定
    ，本案自應一體適用被告行為時之法律即修正前刑法第33條
    第5款，罰金罰鍰提高標準條例第1條前段，現行法規所定貨
    幣單位折算新臺幣條例第2條之規定。是核被告甲○○所為
    ，係犯刑法第30條第1項、第339條第1項之幫助詐欺罪。
五、另被告2人行為後，刑法第41條第1項前段關於易科罰金折算
    標準之規定，亦於95年7月1日修正公布施行，由「犯最重本
    刑為5年以下有期徒刑以下之刑之罪，而受6個月以下有期徒
    刑或拘役之宣告，因身體、教育、職業、家庭之關係或其他
    正當事由，執行顯有困難者，得以1元以上3元以下折算1日
    ，易科罰金。」修正為「犯最重本刑為5年以下有期徒刑以
    下之刑之罪，而受6個月以下有期徒刑或拘役之宣告者，得
    以新臺幣1千元、2千元或3千元折算1日，易科罰金。」應依
    刑法第2條第1項規定，適用最有利於行為人之法律（最高法
    院95年5月23日第8次刑事庭會議決議第3點第2項參照）。修
    正前刑法第41條第1項前段之易科罰金折算標準，依修正刪
    除前之罰金罰鍰提高標準條例第2條規定，應就其原定數額
    提高為1百倍折算1日，並依現行法規所定貨幣單位折算新臺
    幣條例第2條規定，以新臺幣元3倍折算之，亦即，修正前刑
    法第41條第1項前段之易科罰金折算標準，應以銀元3百元即
    新臺幣9百元折算為1日，經比較新、舊法結果，應以被告行
    為時之法律即修正前刑法第41條第1項前段，修正前罰金罰
    鍰提高標準條例第2條規定，較有利於被告2人，是依刑法第
    2條第1項前段規定，本案自應適用被告2人行為時之法律即
    修正前刑法第41條第1項前段，修正前罰金罰鍰提高標準條
    例第2條規定，分別就被告2人併諭知易科罰金之折算標準【
    按關於易科罰金之部分，參酌最高法院95年度第8次刑事庭
    會議決議，並未敘明該部分應與罪刑有關之共犯、未遂犯、
    想像競合犯、牽連犯、連續犯、結合犯，以及累犯加重、自
    首減輕暨其他法定加減原因（如身分加減）與加減例等一切
    情形，綜合而為比較，依明示其一排除其餘之法理，易刑處
    分部分自不在此綜合比較之範圍，附此敘明】。
六、公訴意旨另以：被告丙○○於94年11月25日，由高健輝指示
    不詳姓名年籍之人將人頭帳戶（戶名梁谷源、新竹國際商業
    銀行中正分行、帳號0000-0000000號）之存摺、提款卡寄放
    在彰化縣彰化交流道旁之空軍一號客運候車站，由被告丙○○前往領取後，於同年12月13日下午某時，再依高健輝之電
    話指示，至設於彰化縣彰化市○○路○段萊爾富便利商店內
    之台新銀行自動櫃員機，以梁谷源之前揭帳戶提款卡分10次
    將被害人所匯入之20萬元款項全數提領出，從中扣除1萬元
    之報酬後，將剩餘19萬元持至位於彰化縣彰化市○○路76號
    之中國信託商業銀行，存入高健輝所指定之另一帳號：0000
    00000000號帳戶內，因認被告丙○○此部分亦涉有共同常業
    詐欺罪嫌等語。惟按犯罪事實應依證據認定之，無證據不得
    認定犯罪事實，刑事訴訟法第154條第2項定有明文；又按恐
    嚇取財罪與詐欺取財罪，其性質並不相同，如其所用之手段
    ，僅使人陷於錯誤而交付財物者，為詐欺取財，如使人心生
    畏懼而交付財物者，則為恐嚇取財（最高法院73年度台上字
    第3933號判決意旨參照）。查被告丙○○所提領之此部分款
    項，經蒞庭檢察官調閱梁谷源上開帳戶對帳單循線追查後，
    發覺被害人係巫登國，而其之所以匯款至梁谷源上開帳戶內
    係因其於94年12月間，接獲一自稱是「兄弟」男子之電話，
    向其表示：其小弟正在逃亡，係通緝犯，要伊匯錢予其，幫
    助其等可以逃亡至大陸，若拒絕匯錢，要讓伊公司損失500
    萬元以上等語，其原本不予理會，然該名男子又再度撥打電
    話至其公司索取逃亡費用，其因害怕遭報復，方依指示匯款
    20萬元至上開梁谷源之帳戶內等情，有新竹國際商業銀行中
    正分行梁谷源第0000-0000000號帳戶對帳單1份、高雄市農
    會95年11月3日高市農信（興）字第0950002138號函暨所檢
    附之巫登國匯款申請書2紙及證人巫登國之警詢筆錄1份可按
    ，是被害人巫登國顯係因畏懼而交付財物，依前開判決意旨
    ，被告丙○○所提領之款項係恐嚇取財而得之贓款，其所為
    應論以共同恐嚇取財罪，公訴人認應論以常業詐欺罪顯有未
    洽，且恐嚇取財與常業詐欺2罪之犯罪事實又不同，本院亦
    不得逕予變更起訴法條審理之，故公訴人認此部分涉有常業
    詐欺罪之犯行，核屬不能證明，原應為無罪之諭知，惟公訴
    意旨認此部分與前揭業經論罪部分，有裁判上一罪之關係，
    爰不另為無罪之諭知。至此部分所涉恐嚇取財罪部分，應待
    案件確定後，另由檢察官偵辦，附此敘明。
七、又公訴意旨另認被告丙○○上開提領被害人乙○○遭詐欺所
    匯入之款項之部分，除涉有常業詐欺罪外，另因隱匿自己常
    業詐欺重大犯罪所得財物，另涉犯洗錢防制法第9條第1項之
    洗錢罪名，惟按「案件有左列情形之一者，應諭知免訴之判
    決：一、曾經判決確定者。二、時效已完成者。三、曾經大
    赦者。四、犯罪後之法律已廢止其刑罰者」，刑事訴訟法第
    302條定有明文，查95年7月1日修正施行之洗錢防制法第3條
    規定有關「重大犯罪」項目中，已將刑法第340條常業詐欺
    罪部分刪除，是修正後，因常業詐欺罪而涉犯同法第9條第1
    項之洗錢罪部分業已除罪化，故依刑事訴訟法第302條第4款
    之規定，被告犯罪後之法律已廢止其刑罰，原應為免訴之諭
    知，惟因公訴人認此部分與前開論罪部分有方法結果之裁判
    上一罪關係，此部分亦應爰不另為免訴之諭知。
八、臺灣台北地方法院檢察署移送併案意旨（95年度偵字第5490
    號）：被告甲○○明知提供行動電話門號供不詳之成年人使
    用，可供該不詳之成年人或所屬之犯罪集團作為非法使用，
    並易於逃避警方追緝，竟於94年12月間，將其申請之000000
    0000號門號經由其妻丙○○，交付予與其具有意圖為自己不
    法所有之不詳犯罪集團。而該集團所屬不詳成年女子於同年
    12月10日中午12時10分許，以即時通與鄭竣旭聊天，並傳達
    援交訊息，並約定於同日下午1時30分，在基隆市基隆火車
    站見面，以2千元為援交代價，鄭竣旭依約至基隆火車站後
    卻未見前述不詳女子，嗣於同日下午2時30分許，即有姓名
    年籍不詳、自稱竹聯幫忠堂幫派分子「萬志忠」以0000000
    000號行動電話，多次向鄭竣旭誆稱倘伊不付款即要放火燒
    伊全家，要伊當兵當不完等語，使鄭竣旭陷於錯誤，而由其
    母鄭美玉於同年月12日下午7時許，至設在臺北縣汐止市某
    超商之自動櫃員機，匯款3萬元至「萬志忠」指定之第一商
    業銀行萬隆簡易分行007–0000000000000000號「陳德智」
    （另行聲請簡易判決處刑）帳戶。嗣「萬志忠」得款後竟食
    髓知味，再度以上詞訛詐鄭竣旭，鄭竣旭因此報警，為警循
    線查獲，因認被告甲○○此部分所為係涉犯刑法第339條第1
    項之詐欺罪嫌，並與其前揭業經論罪之部分有連續犯之關係
    ，為法律上同一案件等語。惟按連續犯須連續數行為而犯同
    一罪名，始能成立，所謂犯同一罪名，依司法院大法官會議
    釋字第152號解釋，指構成犯罪要件相同之罪名而言（最高
    法院67台上字第1848號判例意旨參照）；次按恐嚇取財罪與
    詐欺取財罪，其性質並不相同，如其所用之手段，僅使人陷
    於錯誤而交付財物者，為詐欺取財，如使人心生畏懼而交付
    財物者則為恐嚇取財，且該二罪在社會事實關係上，乃截然
    不同之兩事，要無事實同一之可言（最高法院73年度台上字
    第3933號、82年度台上字第2585號判決意旨參照）。查被害
    人鄭竣旭於警詢中已明白證稱：伊接獲自稱為「萬志忠」之
    男子之電話後，心生畏懼不敢出門，後「萬志忠」再度來電
    恐嚇，伊母親恐家人遭受危害，商量後方依指示匯款等語，
    顯見被害人鄭竣旭係因畏懼而交付財物，依前開判決意旨，
    被告甲○○此部分所為應係涉犯幫助恐嚇取財罪嫌，公訴人
    認應論以詐欺取財罪，並與前開業經論罪之部分有連續犯之
    裁判上一罪關係，顯有違誤，此外，復查無移送併辦部分與
    本案有何裁判上一罪關係，當非前開起訴效力所及，本院自
    不得併予審究，故上開部分應退回原併辦機關另行依法處理
    。
九、應依刑事訴訟法第273條之1第1項、第299條第1項前段、第3
    10條之2、第454條，刑法第2條第1項、第28條、第339條第1
    項、第30條第1項前段、第2項、第41條第1項前段（修正前
    ）、第38條第1項第2款，刑法施行法第1條之1，罰金罰鍰提
    高標準條例第1條前段、第2條（修正刪除前），判決如主文
    。
十、如不服本判決，得於判決書送達之翌日起10日內，以書狀敘
    述理由（須附繕本），向本院提出上訴。
中    華    民    國    95    年    12    月    15     日
                  刑事第一庭          法  官  簡璽容
以上正本證明與原本無異。
如不服本判決，應於判決送達後十日內向本院提出上訴狀 (須附
繕本 )。
告訴人或被害人對於判決如有不服具備理由請求檢察官上訴者，
其上訴期間之計算係以檢察官收受判決正本之日期為準。
中    華    民    國    95    年    12    月    15    日
                                      書記官  陳錫威
附錄本案論罪科刑法條全文：
中華民國刑法第339條
（普通詐欺罪）
意圖為自己或第三人不法之所有，以詐術使人將本人或第三人之
物交付者，處 5 年以下有期徒刑、拘役或科或併科 1 千元以下
罰金。
以前項方法得財產上不法之利益或使第三人得之者，亦同。
前二項之未遂犯罰之。


司法院資訊處製作；財團法人民間司法改革基金會備份。
